臺灣基隆地方法院民事裁定　　　　　　 100年度事聲字第57號
異　議　人
即　債權人　臺灣銀行股份有限公司
法定代理人　張明道
訴訟代理人　楊基隆
異　議　人
即　債權人　萬泰商業銀行股份有限公司
法定代理人　盧正昕
相　對　人
即　債務人　蘇慶忠
上列當事人間因消費者債務清理條例更生執行事件，對於民國10
0年7月4日本院民事執行處司法事務官所為99年度司執消債更字
第14號裁定提出異議，本院裁定如下：
    主  文
異議駁回。
    理  由
一、按關於更生或清算之程序，除本條例別有規定外，準用民事
    訴訟法之規定，消費者債務清理條例（以下簡稱本條例）第
    15條定有明文。次按當事人對於司法事務官處理事件所為之
    終局處分，得於處分送達後10日之不變期間內，以書狀向司
    法事務官提出異議。司法事務官認前項異議有理由時，應另
    為適當之處分；認異議為無理由者，應送請法院裁定之。法
    院認第一項之異議為有理由時，應為適當之裁定；認異議為
    無理由者，應以裁定駁回之，民事訴訟法第240條之4 第1項
    至3項亦定有明文。查本院司法事務官於民國100年7月4日所
    為之99年度司執消債更字第14號裁定，已於同年7月7日送達
    異議人萬泰商業銀行股份有限公司（以下簡稱萬泰銀行）、
    臺灣銀行股份有限公司（以下簡稱臺灣銀行），有該裁定及
    本院送達證書附於本院99年度司執消債更字第14號卷宗可憑
    ，異議人萬泰銀行、臺灣銀行於同年7月14日提出異議（異
    議人之異議期間應自上開裁定送達之翌日即100年7月8日起
    計算，並加計2日之在途期間，故應於100年7月19日屆滿）
    ，有異議人所提出之異議狀附卷可按，經司法事務官認異議
    無理由而送請本院裁定，符合上開法律規定，合先敘明。
二、聲明異議意旨略以：
（一）萬泰銀行：原裁定認可之更生方案，總計清償6年共72期
      ，第1至28期每期清償新臺幣（下同）12,000元；第29至
      65期每期清償17,000元；第66至72期每期清償22,000元，
      總清償金額為1,119,000元，無擔保及無優先權債權人受
      清償比例為53.02％。另債務人年僅46歲，距法定退休年
      齡65歲尚有19年期間，應有更高清償空間，如以更生方案
      之6年清償期間、清償總額占債權總額53.02％即可免除其
      餘債務，實有違公平正義原則，難謂公允云云，應延長清
      償期限至8年共96期實屬合理，並聲明請求廢棄原裁定等
      語。
      。
（二）臺灣銀行：原裁定認可之更生方案就債務人對異議人應負
      就學貸款連帶保證債務之分配條件，於理由（四）為『‧
      ‧‧經查，本院99年6月18日編製之債權表，於無擔保及
      無優先權債權人欄，有依臺灣銀行股份有限公司99年5月1
      1日陳報狀，列載其對債務人之連帶保證債務17,292元，
      此固為債權銀行依消費者債務清理條例第30條規定，對更
      生債務人行使權利之必然，惟主債務人既仍在學、債權人
      亦自陳尚未屆起息日，顯無對主債務人求償未果、保證債
      務所擔保之不足額已然確定等情，揆諸上揭規定及說明，
      系爭連帶保證債務，自應附加「於更生方案履行期間內，
      自主債務人不履行債務時起，始按實際不足額依更生方案
      所定比例受清償」之受償條件列入本件更生方案，本件更
      生方案所載無擔保及無優先權債務總額，爰依更生認可時
      確定應受分配之債權額為修正‧‧‧』等語，並認關於臺
      灣銀行就學貸款之保證債務尚未屆清償期，暫無需還款。
      與消債條例保障公平受償原則不合，蓋於更生方案履行期
      間，主債務未屆清償期，異議人之債權不得列入受償，且
      倘主債務人無債務不履行，俟原更生方案履行完畢後，始
      發生主債務人債務不履行之情事，異議人亦不得對其開始
      、繼續訴訟及強制執行，金融機構辦理授信為確保債權而
      徵提保證人之意義因此盡失，金融秩序悉數破壞殆盡。債
      務人依更生方案履行後，異議人依限申報之債權，依同條
      例第73條規定歸於消滅，然因不可歸責而漏未申報之債權
      人，仍尚得向債務人求償，顯失消債條例之法義衡平。且
      令異議人應負保證責任時起，於更生方案履行期間，始受
      分配，無異使其獲得較清算保障原則更劣之受償條件，實
      違背消債條例之立法初衷。再債務人履行更生方案後除當
      然免責外，已承受異議人對主債務人之權利，對其並無不
      利，為更臻符合消債條例立法意旨，爰聲明：原認可之更
      生方案應予廢棄；債務人應修正更生方案，將其對異議人
      之連帶保證債權自更生方案履行第1期起即予納入清償分
      配等語。
三、經查：
（一）本件債務人聲請更生，前經本院裁定開始更生程序並命由
      司法事務官進行更生程序，並經本院司法事務官裁定認可
      更生方案，有本院99年度消債更字第16號裁定、99年度司
      執消債更字第14號裁定等件在卷可稽。觀諸前開裁定認可
      之更生方案，其條件為自認可更生方案裁定確定後之次月
      起，以每一月為一期，共計清償72期（6年），分三階段
      清償，第一階段為第1至第28期，每期清償12,000元，第
      二階段為第29至第65期，每期清償17,000元，第三階段為
      第66至第72期，每期清償22,000元，清償金額總計為1,11
      9,000元，清償成數占已申報之無擔保及無優先權債權（
      異議人對債務人之保證債務暫不列入）之百分之53.02。
（二）更生方案擬定之基礎係在以債務人將來可得預期之經常性
      收入，於更生期間盡其清償能力，以收入所得中之相當數
      額清償債務，使各該債權人得於可能範圍內受最大之清償
      ，債務人之更生方案應否認可，係以是否公允為斷，而所
      謂公允，應審酌債權人與債務人之利益衡平、債務人之償
      債能力與清償誠意以及社會公益等因素為綜合判斷，除須
      注意是否有違平等原則外，尚須注意更生方案是否切實可
      行，如一味追求債權之滿足，而忽略債務人維持人性尊嚴
      之基本生活所須，自非本條例之立法目的。又按更生制度
      設計債務人最長償還期限為8年，立法目的在使按期履行
      更生方案之債務人於期限屆滿後得清理其債務，以重建其
      經濟生活，是期限屆滿後相對人是否仍有工作收入，即非
      更生方案應予考量之範疇。查本件債務人家庭目前僅有債
      務人及其配偶為家庭收入來源，合計債務人每月薪資收入
      32,000元（此有在職證明書及中低收入戶身障補助證明附
      於本院99年度司執消債更字第14號卷第118頁及第138頁）
      ，債務人家庭每月固定收入為32,000元，然債務人家中有
      二名子女（分別為民國82年、民國85年出生，目前均就學
      中，由債務人與其配偶共二人平均分擔扶養費用）待扶養
      ，以內政部公布之99年度基隆地區每人每月最低生活標準
      9,829元為計算，債務人家庭每月基本生活費用為19,658
      元【計算式：9,829元＋9,829元÷2人×2人＝19,658元，
      元以下四捨五入】，故債務人家庭每月收支餘額僅為12,3
      42元【計算式：32,000元－19,658元＝12,342元】，然債
      務人仍提出每月還款至少12,000元之更生方案，僅酌留34
      2元，作為債務人應急之用，尚屬合理，並顯已盡其最大
      努力償債，且債務人又依其子女畢業年別採階段式增加還
      款數額，更彰顯其還款誠意與決心。再更生方案依消費者
      債務清理條例第53條第2項第3款規定，更生方案清償期間
      ，以6年（72期）為原則，是倘無特別情事，斷不能以債
      務人未延長清償期間至8年（96期）為由，遽指欠缺更生
      誠意。異議人萬泰銀行主張更生方案之清償期限應延長至
      8年（96期）並認債務人年僅46歲，距法定退休年齡65歲
      尚有19年期間，應有更高清償空間云云，均不足採。
（三）異議人臺灣銀行指稱上開更生方案認「於更生方案履行期
      間內，自主債務人不履行債務時起，始按實際不足額依更
      生方案所定比例受清償」及「債務人對臺灣銀行就學貸款
      之保證債務『主債務未屆清償期，暫無需還款』」等條件
      ，難認妥適公允等語。惟按消債條例之立法目的，在使債
      務人得藉更生、清算程序獲得經濟上安全維生之基礎，解
      釋上應不能就尚未屆期或條件未成就前之債務，令負提前
      清償之義務，以致其反因更生程序而更受不利。故債權人
      雖得依消債條例第30條規定於法院開始更生程序之裁定時
      ，得就其債權於裁定時之現存額，對更生債務人行使權利
      ，然該債務應限於已屆清償期或條件已成就，債務人始負
      清償義務，倘債權之發生附停止條件或給付未屆清償期者
      ，應按所附條件或期限列入分配，倘其為附解除條件者，
      則於條件成就時自債權表剔除，債務人無庸繼續依更生方
      案清償。職是，本件認定之更生方案就此類債權按所附條
      件或期限之具體情狀，酌定開始履行之條件或期限，尚難
      認有何違誤。再更生方案之條件是否「公允」，除考量清
      償總額已達債權總額相當成數外，亦應斟酌各債權人間之
      公平受償，及特定債權人依更生方案行使權利時，是否較
      他債權人受有不公平之限制，是則各債權人之債權，有屆
      期或條件成就與否之差異時，就條件未成就、債權是否發
      生尚不確定，及債務履行期尚未屆至、尚不能行使給付請
      求權，如均與已屆期、不附條件之其他債權同視並按相同
      比例受償，勢將影響其他債權人受償之金額，實非平允。
      甚於連帶保證債務之主債務人如按期正常清償時，債權人
      既得自主債務人處全額受償，自不應使其復自更生債務人
      超額受償，此不僅無礙於其債權之受償，亦不生期前預付
      或溢付之結果而徒增法律關係之混亂，或使其他債務人減
      少受償金額之不利益，且不生劣後或對於條件成就或期限
      屆至前債權人權利行使增加額外限制之問題，蓋此乃其債
      權本質上所受之原限制，非更生方案所增加。
（四）本件認可之更生方案，依前述所指堪認相對人已盡最大努
      力及清理債務之誠信，揆諸消債條例之立法目的，非但係
      使債務人得透過更生程序清償債務、重建其經濟生活，亦
      保障債務人於更生方案履行期間內能保有符合人性尊嚴之
      最低基本生活，是以，考量相對人之償債能力與清償誠意
      、異議人與相對人間之利益衡平及各債權人間之公平受償
      ，及社會公益等因素，難謂原裁定認可相對人之更生方案
      有欠公允之處。異議人此部所指，尚非可採。
四、綜上，本件債務人更生方案之條件核屬公允，復無消費者債
    務清理條例第64條第2項及第63條第1項之情形，則本院司法
    事務官認可該更生方案，應屬適當。從而，異議人聲明異議
    ，求予廢棄原裁定，為無理由，應予駁回。
五、本件聲明異議為無理由，爰依民事訴訟法第240條之4第3項
    後段，裁定如主文。
中    華    民    國   100    年    8     月    26    日
                  民事庭法  官  王翠芬
以上正本係照原本作成。
如對本裁定抗告，應於本裁定送達後10日內，向本院提出抗告狀
，並繳納抗告費新臺幣1000元。
中    華    民    國   100    年    8     月    26    日
                        書記官  李一農